【裁判字號】    98,上訴,836
【裁判日期】    980916
【裁判案由】    偽造有價證券
【裁判全文】
臺灣高等法院臺中分院刑事判決         98年度上訴字第836號
上  訴  人
即  被  告  戊○○○
指定辯護人  本院公設辯護人甲○○
上列上訴人因偽造有價證券案件，不服臺灣臺中地方法院97年度
訴字第5071號中華民國98年2月17日第一審判決（起訴案號：臺
灣臺中地方法院檢察署97年度偵字第25780號），提起上訴，本
院判決如下：
    主  文
原判決撤銷。
戊○○○犯偽造有價證券罪，處有期徒刑壹年玖月。票據號碼WG
00000000號本票上偽造「丁○○」、「己○○」共同發票部分，
沒收。
    事  實
一、戊○○○為給付積欠丙○○之合會會款，明知未經其子丁○○、己○○之同意或授權，竟基於偽造有價證券之犯意，於
    民國（下同）97年6月底某日，在臺中市○區○○街215號住
    處，先行盜蓋丁○○、己○○之印章，並委託不知情之成年
    友人陳慧英代寫票面國字大寫金額，而以自己及丁○○、己○○之名義，共同簽發發票日97年7月20日、票面金額新臺
    幣（下同）壹佰柒拾肆萬柒仟捌佰伍拾元正之本票1紙（票
    據號碼：WG00000000號）後，再將該偽造之本票持至臺中市
    ○區○○街63之1號丙○○之住處，將該本票交付丙○○以
    行使之。嗣戊○○○無力償還積欠款項，經丙○○持該本票
    向臺灣臺中地方法院聲請本票裁定執行，嗣經丁○○、己○○對丙○○提起確認本票債權不存在之訴（即臺灣臺中地方
    法院97年度中簡字第3731號）後，始知上情。
二、案經臺灣臺中地方法院向臺灣臺中地方法院檢察署告發後經
    檢察官偵查起訴。
    理    由
一、證據能力之說明：按現行刑事訴訟法為保障被告之反對詰問
    權，排除具有虛偽危險性之傳聞證據，以求實體真實之發見
    ，於該法第159條第1項明定被告以外之人於審判外之言詞或
    書面陳述，除法律有規定者外，不得作為證據。而刑事訴訟
    法第159條之1至第159條之4有傳聞法則之例外規定，且被告
    以外之人於審判外之陳述，雖不符前4條之規定，而經當事
    人於審判程序同意作為證據，法院審酌該言詞陳述或書面陳
    述作成時之情況，認為適當者，亦得為證據；當事人、代理
    人或辯護人於法院調查證據時，知有第159條第1項不得為證
    據之情形，而未於言詞辯論終結前聲明異議者，視為有前項
    之同意，刑事訴訟法第159條之5定有明文。查本案下列所引
    用之證據，檢察官、被告及指定辯護人於法院審理時未表示
    意見，顯不予爭執，且迄至言詞辯論終結前亦未曾聲明異議
    ，本院審酌上開證據資料製作時之情況，尚無違法不當及證
    據證明力明顯過低之瑕疵，亦認為以之作為證據應屬適當，
    且與被告是否有偽造有價證券犯行之事實有關聯性，為證明
    本案犯罪事實所必要，故揆諸上開規定，爰依刑事訴訟法第
    159條之5規定，認下揭證據資料均有證據能力，合先敘明。
二、訊據上訴人即被告（下簡稱被告）戊○○○對於上開犯罪事
    實均坦承不諱，且經被害人丙○○、丁○○於臺灣臺中地方
    法院97年度中簡字第3731號（即丁○○、己○○對丙○○提
    起確認本票債權不存在訴訟）審理時之陳述及其等於本院審
    理時以證人身分具結證明屬實，復有被告偽造之上開本票影
    本1紙附卷可參，足見被告自白與事實相符，而堪予採信。
    雖被告一度辯稱：是丙○○要伊簽發本票時，必須蓋用兒子
    丁○○、己○○之舊印章，不可蓋新印章，被告蓋用丁○○
    、己○○印章係出於丙○○之教唆，被告應無偽造有價證券
    之行為云云。然為證人丙○○所堅詞否認，並證稱：伊參加
    被告召集之互助會，會員得標時被告都拿不出會款給得標會
    員，後來伊要退會，伊知道被告沒有錢退會，而被告兒子丁○○有說過他會負責任，所以伊要被告兒子在本票上蓋章，
    伊才願意接受本票，因為丁○○有說過他們兄弟都會負責任
    ，所以本票上會蓋己○○印章，是他們的意思，伊當時也不
    知道他們2位兄弟的姓名，只看過丁○○該人而已，被告交
    付系爭本票給伊時，上面丁○○、己○○的發票章都已經蓋
    好了，是否經過他們2人同意，伊並不清楚，但被告有說過
    這2 個兒子要擔保，所以伊才收下系爭本票等語（見本院卷
    第94至95頁），明確證述被告及丁○○先前均答應丙○○，
    丁○○兄弟會對被告之會款債務負責任，才要求丁○○兄弟
    要在本票上簽名，才願意收受系爭本票，並不清楚丁○○兄
    弟是否同意在本票上發票一情。況被告於原審及本院均坦承
    其簽發本票地點係在伊住處，且委請不知情之友人陳慧英代
    為填寫本票金額，經本院當庭勘驗結果，本票上發票人戊○○○姓名、身分證號碼均屬同1人筆跡，亦為被告所是認（
    見本院卷第20頁），縱使丙○○見被告無資力，而要求被告
    須找其子丁○○、己○○出面代為償還款項，亦未必然要求
    被告須以偽造其子丁○○、己○○名義為之。再者被告既然
    供稱書寫本票地點係在其住處，復委請不知情之友人陳慧英
    代為書寫票面金額，彼時丙○○並不在場，嗣後持該本票至
    丙○○住處親自交予丙○○收執，於其是否以丁○○、己○○名義簽發本票之際，當有自由決定意識之能力，故其辯稱
    係受丙○○教唆、要求才冒用丁○○、己○○名義簽發本票
    云云，顯無可採。本件事證業臻明確，被告有偽造有價證券
    之犯行，堪以認定。
三、核被告所為，係犯刑法第201條第1項之偽造有價證券罪。被
    告盜用丁○○、己○○印章，蓋用於系爭本票上形成丁○○
    、己○○印文（遭盜用）於系爭本票上之行為，屬偽造本票
    之部分行為，不另論罪。被告行使偽造本票之低度行為，應
    為偽造本票之高度行為所吸收，亦不另論罪。被告利用不知
    情之成年友人陳慧英代寫國字大寫金額於上開本票而完成發
    票之行為，為間接正犯。被告同時於上開本票上冒用被害人
    丁○○、己○○之名義為共同發票人，而偽造其2人名義之
    本票，係屬1行為觸犯2個同一罪名，為同種想像競合犯，應
    依刑法第55條規定以一罪處斷。另刑法第201第1項偽造有價
    證券罪之法定最輕本刑為有期徒刑3年以上，本件被告雖盜
    蓋其子丁○○、己○○之印章為共同發票人，惟其目的係為
    給付積欠丙○○之合會會款，以供丙○○債權擔保使用，實
    際上並未據以詐取財物或利益，嗣後丙○○追償債務時，被
    告仍須負全部給付之責任，而偽造簽發之對象又係其子，偽
    造簽發之本票只有1張，尚不致引起廣泛社會大眾交易安全
    ，犯案情節尚屬輕微，對於金融秩序危害不大，是本件若科
    處被告最輕本刑有期徒刑3年，仍屬過重，而有情輕法重之
    情，被告犯罪情節足以引起一般人之同情而認尚堪憫恕，乃
    依刑法第59條規定酌量減輕其刑。
四、原審認被告罪證明確，予以論罪科刑，固非無見，惟被告於
    本院審理期間已陸續償還被害人丙○○部分款項，目前積欠
    之金額較原審認定之170萬50元為少，此部分犯後態度為原
    審所不及審酌，被告上訴意旨請求從輕量刑，指摘原判決不
    當，即屬有據，自應由本院將原審判決予以撤銷。爰審酌被
    告僅於77年間因賭博案件，經臺灣臺中地方法院判決判處有
    期徒刑6月及併科罰金，嗣經減刑為有期徒刑3月及併科罰金
    確定，並於77年7月8日易科及繳納罰金執行完畢，即未曾再
    犯罪，有臺灣高等法院被告前案紀錄表附卷可稽，素行尚可
    ，茲被告因一時失慮，為給付積欠丙○○之合會會款，未得
    其子丁○○、己○○之同意或授權，而偽造簽發上開本票以
    供債權擔保，其犯罪動機、目的尚屬單純，所用手段平和，
    其簽發上開本票之金額為174萬7850元，金額非少，迄今尚
    積欠161萬4250元未還（見本院卷第71頁），尚未與丙○○
    達成和解，惟被告終能犯後坦承犯行，態度良好等一切情狀
    ，量處其如主文第2項所示之刑。末按偽造之有價證券，不
    問屬於犯人與否，沒收之，刑法第205條定有明文。而在票
    據上簽名者，依票上所載文義負責，2人以上共同簽名時，
    應連帶負責（票據法第5條參照）；又票據之偽造或票據上
    簽名之偽造，不影響於真正簽名之效力（票據法第15條參照
    ），從而2人以上共同在本票之發票人欄簽名者，應連帶負
    發票人責任，倘其中有部分屬於偽造，雖不影響於其餘真正
    簽名者之效力，但偽造之部分，仍應依上開規定，諭知沒收
    ，至非屬偽造之發票人部分，則仍屬有效之票據，不在應依
    法沒收之列（最高法院84年臺上字第1550號判例、90年度臺
    上字第1733號判決意旨參照）。本件被告以丁○○及己○○
    為共同發票人所簽發上開本票1紙，雖冒用丁○○及己○○
    簽發本票部分係屬偽造（印章遭盜用），但被告部分既為真
    正，其為發票人部分則仍屬有效之票據，不在應依法沒收之
    列。因此，上開本票1紙，有關「丁○○」及「己○○」共
    同發票部分，係屬偽造之有價證券，應依刑法第205條規定
    ，予以宣告沒收。
五、末查，被告前因賭博案件，經法院判決判處有期徒刑6月及
    併科罰金，嗣減刑為有期徒刑3月及併科罰金，於77年7月8
    日執行完畢，有臺灣高等法院被告前案紀錄表在卷可稽，固
    符合「於前開有期徒刑執行完畢後，5年以內未曾因故意犯
    罪受有期徒刑以上刑之宣告」之要件，然被告於原審98年2
    月3日審理時供稱已還掉部分，還剩下170萬50元（見原審卷
    第21頁），於本院98年8月6日行準備程序時仍尚積欠161萬4
    250元未還（見本院卷第71頁），數額仍屬龐大，且經本院
    多次行準備程序，由被告與丙○○商談和解內容，並由丁○○協助被告進行，被告與丁○○均無能力提出具體之和解方
    案，雖被告提出案外人林美雲、鄭朝旭所簽發之本票多張（
    見本院卷第39至63頁）以為保證，然仍為丙○○所拒絕接受
    ，且發票人林美雲、鄭朝旭資力為何為丙○○所不得而知，
    其2人與丙○○間本無任何債權債務利害關係，丙○○倘單
    純持有本票，將來尚可能遭發票人提出原因關係之抗辯，丙○○仍可能無法獲得受償機會，是本院審以被告還款情形、
    被害人所受損失及其意見等情，仍認本案不宜宣告緩刑，併
    此敘明。
據上論結，應依刑事訴訟法第369條第1項前段、第364條、第299
條第1項前段，刑法第201條第1項、第55條、第59條、第205條，
刑法施行法第1條之1第1項、第2項前段，判決如主文。
本案經檢察官乙○○到庭執行職務。
中    華    民    國    98    年    9    月     16    日
            刑事第九庭  審判長法  官  江  德  千
                              法  官  康  應  龍
                              法  官  賴  妙  雲
以上正本證明與原本無異。
如不服本判決應於收受送達後十日內向本院提出上訴書狀，其未
敘述上訴之理由者，並得於提起上訴後十日內向本院補提理由書
（均須按他造當事人之人數附繕本）「切勿逕送上級法院」。
                              書記官  蘇  昭  文
中    華    民    國    98    年    9    月     16    日
附錄本案論罪科刑法條全文
刑法第201條第1項：
意圖供行使之用，而偽造、變造公債票、公司股票或其他有價證
券者，處3年以上10年以下有期徒刑，得併科3千元以下罰金。


司法院資訊處製作；財團法人民間司法改革基金會備份。
